【裁判字號】    88,訴,4933
【裁判日期】    900618
【裁判案由】    給付工程款
【裁判全文】
臺灣臺北地方法院民事判決          八十八年度訴字第四九三三號
    原      告  舜博工程有限公司
    法定代理人  乙○○
    訴訟代理人  李志雄律師
    被      告  易昭工程有限公司  設台北市○○○路○段一００巷七弄四九號
    法定代理人  甲○○            住台北市○○○路○段一００巷七弄四九號
    訴訟代理人  沈志成律師
右當事人間請求給付工程款等事件，本院判決如左：
    主      文
被告應給付原告新台幣伍拾萬玖仟佰陸拾肆元，及自民國八十八年十一月二十六日
起至清償日止按年息百分之五計算之利息。
原告其餘之訴駁回。
訴訟費用由被告負擔八分之五；餘由原告負擔。
本判決原告勝訴部分，於原告以新台幣拾柒萬元供擔保後，得假執行，但被告如於假
執行程序實施前，以新台幣伍拾萬玖仟佰陸拾肆元，為原告預供擔保，得免為假執
行。
原告其餘假執行之聲請駁回。
    事      實
甲、原告方面：
壹、聲明：
一、被告應給付原告新台幣 (下同) 八十萬八千三百五十三元，及自起訴狀繕本送達
    之翌日起至清償日止，按年息百分之五計算之利息。
二、願供擔保請准宣告假執行。
貳、陳述：
一、原告請求被告給付政大綜合館Ａ棟八至十六層部分之工程款三十二萬五千六百十
    四元部分：
(一)被告因承攬政大綜合館工程於民國八十八年三月間將政大空調冰水管配管工程部
    分轉包原告施作，兩造約定計價方式為原告完成每層樓，被告應給付原告十三萬
    元承攬報酬，被告交予原告承攬施作之部分為其中Ａ棟八至十六層部分（以下簡
    稱系爭合約），原告已於八十八年九月十五日全部完工，同年十月八日各分層陸
    續驗收合格，惟被告該部分之工程款三十二萬五千六百十四元，即係工程總價一
    百十七萬元扣除原告實際領得之六十九萬五千零二十九元（含預支工程款）及原
    告請求被告將原應給付原告之工程款逕行撥付原告應付廠商費用十萬九千三百五
    十七元（含莊士元焊接工資七萬一百零六元，氬銲機四萬五千三百六十元，原告
    僱工之點工費一萬元正及氬氣等雜支費用）部分尚未給付，爰依兩造工程合約之
    法律關係，請求上開金額。
(二)本件原告從未委託被告代點工暨代購料，被告提出之書面資料並無任何委託代購
    料之相關用語，而觀其文義均係原告因工地現場無存料而向被告申請送料，足見
    該承攬契約之排水管及其配件、保溫帶、ＰＶＣ帶等材料均係約定由被告供應，
    否則原告應無於上開材料施工用盡後靜待被告送料之理。
二、本件原告請求被告償還就一至一七層已部分施作支出成本二十九萬八千九百八十
    九元部分：
    被告於八十八年六月十七日另向原告提出要約，除請求原告再施作一至七層部分
    空調冰水管配管工程外，另請求原告施作空調機房等多項工程，並經雙方簽定草
    約，嗣因兩造就一至七層空調冰水管配管工程，及空調機房等多項工程之承攬契
    約細節未能達成合意，雙方乃於八十八年七月二十九日就前開一至七層空調冰水
    管配管工程部分合意解除契約，惟兩造合意解除契約時，原告就一至七層部分已
    有部分施作完成，支出成本二十九萬八千九百八十九元，有原告之承包商弼順工
    程行之估驗計價單及傳訊證人鍾壽華可資證明，爰依民法第二百五十九條及第一
    百七十九條規定之法律關係，請求給付上開金額。
三、捷運ＢＬ９站及Ｇ１２站消防撒水及配管工程，被告尚欠原告十八萬三千七百五
    十元部分：
    捷運ＢＬ９站消防撒水及配管工程兩造原約定承攬報酬為十萬五千元，嗣被告又
    追加捷運ＢＬ９站工程，追加部分之工程款為七萬八千七百五十元，惟被告就追
    加部分之工程款未給付原告，另有關Ｇ１２站部分，Ｇ１２站工程兩造約定承攬
    報酬為十萬零五千元，此有原告完工後出具並經被告員工程以鵬、洪誌近於八月
    二十六日簽收之估驗計價單可證，又原告負責人乙○○、及證人鍾壽華曾參與捷
    運ＢＬ９站灑水工程進度工務協調會，依該次會議紀錄記載「如追加部分之灑水
    工程交付於施作，協議後訂為八十八年六月二十一日完成」，「ＧＬ２站灑水工
    程議定為八十八年七月十四日前施作完成」等語及證人鍾壽華八十九年四月十二
    日於鈞院所為之證詞均可證捷運ＢＬ９站確實有追加工程，ＧＬ２站灑水工程原
    告確有承包，爰依兩造之約定及不當得利之法律關係，請求以上金額。
四、以上一至三項請求合計八十萬八千三百五十三元。
五、本件被告辯稱原告施作政大空調冰管配管工程有瑕疵並主張同時履行抗辯乙節，
    原告否認之，退萬步而言之縱有瑕疵 (其實不然) ，承攬人因工作物有瑕疵，對
    定作人所負修補義務，與定作人給付報酬之義務並無對價關係，此於承攬報酬甚
    鉅，修補費用甚微之情形至為灼然，本件被告主張同時履行抗辯於法應屬無據。
參、證據：提出承攬契約書、切結書、估驗計價單、估驗證明、發票及報價單為證，
    並聲請訊問證人鍾壽華及向查詢捷運ＢＬ９站
    及Ｇ１２站消防撒水及配管工程是否業已完工。
乙、被告方面：
壹、聲明：
一、原告之訴駁回。
二、如受不利判決，願供擔保請准免為假執行。
貳、陳述：
一、本件原告略以：其向被告承攬政大空調冰水管配管工程八至十六層，惟其已於八
    十八年九月十五日完工，並驗收合格，然被告仍積欠三十二萬五千六百十四元之
    工程款未為給付云云。然上開工程之總報酬為一百十七萬元，而被告已給付六十
    九萬五千零二十九元及經原告同意代其給付原告之工人莊士元焊接工資七萬七千
    一百零六元，合計七十七萬二千一百三十五元之工程款予原告，於扣除依系爭合
    約書第四條第二款約定，應經業主即政大驗收合格始須給付百分之十之尾款十一
    萬七千元後，被告應再給付原告之報酬為二十八萬零八百六十五元，惟被告受原
    告之委任曾代其支付購料款暨代點工之款項計三十二萬四千三百三十元（原被證
    二所載金額僅為二十七萬八千九百七十元，另加計被告代購之亞焊機四萬五千三
    百六十元後，合計為三十二萬四千三百三十元）。此係被告受原告委任所支出之
    必要費用，依民法第五百四十六條第一項之規定，原告應有償還之義務，被告茲
    主張與上開應給付原告工程款中抵銷之，抵銷後原告尚積欠被告四萬三千四百六
    十五元。至原告雖否認被告代購材料情事，惟由原告多次以書面請求被告提供材
    料即可見原告所言不實，是原告上開主張顯無理由，殊不足採。
二、有關原告主張已施作一至七層部分，雙方雖於八十八年六月十七日訂有承攬合約
    ，惟因原告無力施作，兩造乃於八十八年七月廿九日協議原告應無條件解除約定
    ，原告既同意無條件解除，則何來回復原狀之有？況原告就此部分之工程均尚未
    施作（若有請原告舉證）。是原告關此之主張，依法亦無理由，誠不足信。
三、另有關原告承攬被告捷運ＢＬ９站及Ｇ１２站消防撒水及配管工程部分，其中捷
    運ＢＬ９站部分之工程款，被告業已清償完畢，而有關ＢＬ９站追加部分，因原
    告未依約施作並完工，原告自無報酬請求權可言。至Ｇ１２站部分，原告並未依
    約完工，當無報酬抑不當得利請求權。
四、原告所施作政大空調冰管配管工程，於冰水管穿牆部分，因未加裝保溫帶，致造
    成滲水之瑕疵，於原告修補完竣前，被告爰依法主張同時履行抗辯之權。
參、證據：提出估驗單、支票、購料暨點工等單據、切結書、材料書及照片等件為證
    。
    理      由
甲、程序方面：
    依最高法院七十一年台上字第二三八八號判例意旨：「查被上訴人（即原告）本
    於上訴人（即被告）無權占用系爭房屋之同一事實，依據侵權行為或不當得利之
    法律關係，請求上訴人賠償損害或返還不當得利，此種起訴之型態，學者謂之重
    疊的訴之合併，訴訟標的雖有數項，而僅有單一之聲明，法院應就原告所主張之
    數項標的逐一審判，如其中一項標的之請求為無理由時，仍須就他項標的之請求
    審判，若認其中一項請求為有理由，即可為原告勝訴之判決，就他項標的無須更
    為審判，法院如就數項標的同時判決，則為法所不許。」本件原告就關於一至七
    層空調冰水管配管工程部分，以及捷運ＢＬ９站追加工程款、Ｇ１２站約定報酬
    部分，均係以單一之訴之聲明，主張二以上訴訟標的（一至七層空調冰水管配管
    工程部分之請求權基礎為民法第二百五十九條、第一百七十九條規定；捷運ＢＬ
    ９站追加工程款、Ｇ１２站約定報酬之請求權基礎為兩造之契約、民法第一百七
    十九條規定），請求本院就上開訴訟標的之其中一訴訟標的擇一而為判決，為實
    務上所謂重疊訴之合併，依上說明，本院如認其中一項標的之請求為無理由時，
    自須就他項標的之請求審判，若認其中一項請求為有理由，即可為原告勝訴之判
    決，就他項標的即無須更為審判，合先明。
乙、得心證之理由：
一、本件原告主張：（一）被告因承攬政大綜合館工程於八十八年三月間將政大空調
    冰水管配管工程部分轉包原告施作，依系爭合約約定，原告已於八十八年九月十
    五日完工，同年十月八日各分層陸續驗收合格，惟被告該部分之工程款三十二萬
    五千六百十四元，即係工程總價一百十七萬元扣除原告實際領得之六十九萬五千
    零二十九元（含預支工程款）及原告請求被告將原應給付原告之工程款逕行撥付
    原告應付廠商費用十萬九千三百五十七元（含莊士元焊接工資七萬一百零六元，
    氬銲機四萬五千三百六十元，原告僱工之點工費一萬元正及氬氣等雜支費用）部
    分尚未給付，爰依兩造工程合約之法律關係，請求上開金額。（二）被告於八十
    八年六月十七日另向原告提出要約，除請求原告再施作一至七層部分空調冰水管
    配管工程外，另請求原告施作空調機房等多項工程，並經雙方簽定草約，嗣因兩
    造就一至七層空調冰水管配管工程，及空調機房等多項工程之承攬契約細節未能
    達成合意，雙方乃於八十八年七月二十九日就前開一至七層空調冰水管配管工程
    部分合意解除契約，惟原告就一至七層部分已有部分施作完成，計支出二十九萬
    八千九百八十九元，依民法第二百五十九條及第一百七十九條規定之法律關係，
    請求給付上開金額。（三）捷運ＢＬ９站及Ｇ１２站消防撒水及配管工程，兩造
    原約定之承攬報酬為十萬五千元，嗣被告又追加捷運ＢＬ９站工程，追加部分之
    工程款為七萬八千七百五十元，惟被告就追加部分之工程款未給付原告，另有關
    Ｇ１２站部分，Ｇ１２站工程兩造約定承攬報酬為十萬零五千元，爰依兩造之約
    定及不當得利之法律關係，請求以上金額等語。被告則以：系爭合約工程之報酬
    為一百十七萬元，被告已給付六十九萬五千零二十九元及經原告同意代其給付原
    告之工人莊士元焊接工資七萬七千一百零六元，合計七十七萬二千一百三十五元
    之工程款予原告，於扣除依系爭合約書第四條第二款約定，應經業主即政大驗收
    合格始須給付百分之十之尾款十一萬七千元後，被告應再給付原告之報酬為二十
    八萬零八百六十五元，惟被告受原告之委任曾代其支付購料款暨代點工之款項計
    三十二萬四千三百三十元，依民法第五百四十六條第一項之規定，原告應有償還
    之義務，被告主張與上開應給付原告工程款中抵銷之，抵銷後原告尚積欠被告四
    萬三千四百六十五元，又有關原告主張已施作一至七層部分，雙方雖於八十八年
    六月十七日訂有承攬合約，惟因原告無力施作，兩造已於八十八年七月廿九日協
    議無條件解除約定，原告既同意無條件解除，自無回復原狀問題，另有關原告承
    攬被告捷運ＢＬ９站及Ｇ１２站消防撒水及配管工程部分，其中捷運ＢＬ９站部
    分之工程款，被告業已清償完畢，而有關ＢＬ９站追加部分，因原告未依約施作
    並完工，原告自無報酬請求權可言。至Ｇ１２站部分，原告並未依約完工，當無
    報酬或不當得利請求權，且原告所施作政大空調冰管配管工程，於冰水管穿牆部
    分，因未加裝保溫帶，致有滲水之瑕疵，於原告修補完竣前，被告爰依法主張同
    時履行抗辯權等語，資為抗辯。
二、經查：被告因承攬政大綜合館工程於八十八年三月間將政大空調冰水管配管工程
    部分轉包原告施作，兩造約定計價方式為原告完成每層樓，被告應給付原告十三
    萬元承攬報酬，原告承攬施作之部分為其中Ａ棟八至十六層部分，工程總價為一
    百十七萬元，原告已領工程款六十九萬五千零二十九元，並給付原應由原告給付
    之莊士元焊接工資七萬一百零六元，又關於一至七層空調冰水管配管工程部分，
    雙方已於八十八年七月二十九日合意解除，另捷運ＢＬ９站消防撒水及配管工程
    ，兩造約定之承攬報酬為十萬五千元等情，有承攬契約書、切結書等件為證，且
    為兩造所不爭執，堪信此部分之事實為真正，茲兩造爭執之重點在於：（一）政
    大綜合館Ａ棟八至十六層部分之工程，是否業已完工？被告是否有權扣留百分之
    十之尾款即十一萬七千元？被告尚未給付之工程款金額？被告是否有權以其曾受
    原告之委任代原告支付購料款暨代點工之款項計三十二萬四千三百三十元，依民
    法第五百四十六條第一項之規定，主張與應給付原告之工程款抵銷，又被告得否
    主張同時履行抗辯之權？（二）兩造就前開一至七層空調冰水管配管工程部分合
    意解除契約後，原告得否就一至七層部分已施作部分，依民法第二百五十九條及
    第一百七十九條規定之法律關係，請求被告給付？（三）捷運ＢＬ９站消防撒水
    及配管工程，是否有追加之工程？，另有關Ｇ１２站部分，原告業已施作完成？
    爰分別論述如后：
三、有關政大綜合館Ａ棟八至十六層部分之工程，已施作完成，並自八十八年九月一
    日起至同十月八日止，由台安電機股份有限公司先後查證等情，有工程施工作業
    品質查證記錄表四份在卷可憑，應認該工程業已完工，被告自無權扣留百分之十
    之尾款即十一萬七千元，準此，被告尚未給付之工程款金額為：三十二萬五千六
    百十四元，即工程總價一百十七萬元扣除原告實際領得之六十九萬五千零二十九
    元（含預支工程款）及原告請求被告將原應給付原告之工程款逕行撥付原告應付
    廠商費用十萬九千三百五十七元（含莊士元焊接工資七萬一百零六元，氬銲機四
    萬五千三百六十元，原告僱工之點工費一萬元正及氬氣等雜支費用）。又被告得
    否以其曾受原告之委任代原告支付購料款暨代點工之款項計三十二萬四千三百三
    十元，依民法第五百四十六條第一項之規定主張抵銷？有關此部分之主張，被告
    固提出原告以書面請求原告提供材料之單據及支付購料款暨代點工之明細為證，
    而證人即被告公司之員工鄭長翔亦於本院審理時證稱：「代購料款暨代點工明細
    一至十八都是原告委託我們公司買的，都是用在系爭工程中」等語（見本院九十
    年二月五日言詞辯論筆錄），惟原告否認有上開之委任，辯稱：兩造間並無任何
    委任契約存在等語，查被告所舉之代購料暨代點工明細計有離子切割機、萬能輪
    、保溫帶及鐵皮螺絲等，依兩造工程合約書第二條之約定：「本工程之規範及範
    圍均依照業主及甲方（被告）所提供之圖面、材料明細表及施工說明為依據，乙
    方（原告）並須負施作規劃與施作完全責任」，可知，系爭工程材料係由業主及
    被告提供，原告僅負施作、規劃之責而已，則原告當無委託被告購買之理，是證
    人鄭長翔之證言，尚難遽予採信，又當事人主張有利於己之事實者，就其事實有
    舉證之責任，民事訴訟法第二百七十七條定有明文，主張法律關係存在之當事人
    ，應就該法律關係發生所須具備之特別要件，負舉證之責任，至於他造主張有利
    於己之事實（變更或消滅之特別要件），則應由他造舉證證明，最高法院四十八
    年台上字第八八七號亦著有判例，本件原告主張兩造間有委任之事實，為主張有
    利於己之事實，自應就該法律關係發生所須具備之特別要件，負舉證之責，除上
    開尚難遽信之證言外，原告就此部分無法具體加以舉證以實其說，自難採信，堪
    信被告之所辯為真正。至被告復主張之同時履行抗辯權部分，按「承攬人因工作
    物有瑕疵，對定作人所負修補義務，與定作人給付報酬之義務並無對價關係」（
    最高法院七十三年台上字第四七九○號判決參照），本件系爭工程，縱有被告所
    主張之上開瑕疵，然依上說明，此為原告應負修補之義務，與被告應給付之報酬
    並無對價關係，被告主張同時履行抗辯權部分，亦不足採。
四、所謂合意解除，係指契約雙方當事人，依合意訂定契約，使原屬有效之契約，自
    始歸於無效，亦稱解除之契約，而「契約之合意解除與法定解除權之行使性質不
    同，效果亦異。前者為契約行為，即以第二次契約解除第一次契約，其契約已全
    部或一部履行者，除有特別約定外，並不當然適用民法第二百五十九條關於回復
    原狀之規定。後者為單獨行為，其發生效力與否，端視有無法定解除原因之存在
    ，既無待他方當事人之承諾，更不因他方當事人之不反對而成為合意解除。」最
    高法院六十三年台上字第一九八九號著有判例，本件關於一至七層空調冰水管配
    管工程部分，兩造係於八十八年七月二十九日合意解除，依兩造不爭執之切結書
    所示：「易昭工程有限公司與舜博工程有限公司，於八十八年六月十七日約定政
    大綜合館空調八樓以下空調配管（含冰水、排水保溫工作），經雙方同意於八十
    八年七月二十九日無條件解除約定，爾後不得異議」等語，可知，兩造係以八十
    八年七月二十九日之契約，解除八十八年六月十七日之契約，依上說明，自屬於
    契約之合意解除，並無民法第二百五十九條關於回復原狀規定之適用，另依上開
    切結書所示，兩造係以無條件合意解除彼此間之契約，自應受該合意內容之拘束
    ，準此，原告依民法第二百五十九條及第一百七十九條規定之法律關係，請求被
    告給付原告此部分之金額計二十九萬八千九百八十九元，自無理由。
五、另有關捷運ＢＬ９站消防撒水及配管工程兩造原約定之承攬報酬為十萬五千元，
    嗣又追加工程款七萬八千七百五十元，而Ｇ１２站部分，Ｇ１２站工程兩造約定
    之承攬報酬為十萬零五千元，此有原告出具並經被告員工程以鵬、洪誌廷於八月
    二十六日簽收之估驗計價單可證，又原告負責人乙○○、及證人鍾壽華曾參與捷
    運ＢＬ９站灑水工程進度工務協調會，依該次會議紀錄記載「如追加部分之灑水
    工程交付於施作，協議後訂為八十八年六月二十一日完成」，「ＧＬ２站灑水工
    程議定為八十八年七月十四日前施作完成」等語，亦有該協調會會議紀錄可憑，
    另證人即次承攬人鍾壽華於本院審理時亦結證稱：「捷運ＢＬ９站、ＧＬ２站之
    工程我有做，均係幫舜博做的，工程費約二十萬元左右，ＢＬ９站後來有追加工
    程款七萬多元」等語（參見本院八十九年四月十二日言詞辯論筆錄），而捷運Ｂ
    Ｌ９站消防撒水及配管工程業已完工並完成驗收、ＧＬ２站消防撒水系統配管工
    程之承包商（台安電機股份有限公司）已提報竣工等節，有台北市政府捷運工程
    局中區工程處之函文二紙在卷可資佐證，堪信原告此部分之主張為真正，是以原
    告自得依兩造約定之契約，請求捷運ＢＬ９站追加之工程款七萬八千七百五十元
    ，及Ｇ１２站工程兩造約定之報酬十萬五千元，合計十八萬三千七百五十元。至
    原告主張依民法第一百七十九條請求部分，因原告係以單一聲明，主張二以上之
    訴訟標的，其意在請求本院擇一為原告勝訴之判決，為選擇訴之合併（實務上所
    謂重疊訴之合併），依上有關實務上重疊訴之合併之處理方式，本院既已認原告
    主張依兩造之約定請求上開之金額有理，自毋庸再就依民法第一百七十九條規定
    是否有理予以論述，附此敘明。
六、從而，原告本於兩造工程合約之法律關係，請求系爭工程款三十二萬五千六百十
    四元、捷運ＢＬ９站追加工程款七萬八千七百五十元，及Ｇ１２站工程約定承攬
    報酬十萬零五千元，合計五十萬九千三百六十四元，及自起訴狀繕本送達翌日起
    （即八十八年十一月二十六日起）至清償日止按年息百分之五計算之利息，為有
    理由，應予准許，逾此所為之請求，則無理由，應予駁回。原告及被告均陳明願
    供擔保，聲請宣告假執行或免為假執行，經核原告勝訴部分，合於法律規定，爰
    分別酌定相當擔保金額宣告之；原告其餘假執行之聲請，因訴之駁回而失所附麗
    ，應不予准許。
七、因本件事證已臻明確，兩造其餘主張、陳述及所提之證據，均與本件判決結果不
    生影響，爰毋庸再予審酌，附此敘明。
丙、結論：原告之訴為一部有理由，一部無理由，並依民事訴訟法第七十九條但書、
    第三百九十條第二項、第三百九十二條，判決如主文。
中      華      民      國    九十      年      六      月     十八     日
                              民事第三庭法      官  陳邦豪
右為正本係照原本作成
如對本判決上訴，須於判決送達後廿日內向本院提出上訴狀
中      華      民      國    九十      年      六      月     十八     日
                                        法院書記官  高秋芬


司法院資訊處製作；財團法人民間司法改革基金會備份。
